【裁判字號】    96,勞訴,9
【裁判日期】    970812
【裁判案由】    給付退休金
【裁判全文】
臺灣苗栗地方法院民事判決               96年度勞訴字第9號
原      告  甲○○
被      告  金暉陶瓷股份有限公司
                        號
法定代理人  乙○○
訴訟代理人  王勝和律師
上列當事人間請求給付退休金事件，本院於97年7 月22日言詞辯
論終結，判決如下：
    主  文
被告應給付原告新台幣伍拾壹萬捌仟參佰伍拾元，及自民國九十
六年十二月二十二日起至清償日止，按年息百分之五計算之利息
。
原告其餘之訴駁回。
訴訟費用新台幣壹萬零壹佰參拾元，由原告負擔新台幣肆仟元，
餘由被告負擔。
    事實與理由
壹、程序方面
    按訴狀送達後，原告不得將原訴變更或追加他訴，但擴張或
    減縮應受判決事項之聲明者，不在此限，民事訴訟法第255
    條第1項第3款定有明文。查原告起訴時聲明為：「被告應給
    付原告新臺幣（下同）926,350 元，及自民國96年4 月6 日
    起至清償日止，按年息百分之5 計算之利息。」嗣於97年7
    月22日當庭變更為：「被告應給付原告536,950 元，及自起
    訴狀送達翌日即96年12月22日起至清償日止，按年息百分之
    5 計算之利息」核屬縮減應受判決事項之聲明，揆諸前揭規
    定，於法尚無不合，應予准許。
貳、實體方面
一、原告主張：
  (一)原告自71年4 月6 日起受僱於被告公司，至96年10月31日止
    ，工作年資滿25年6 個月又26天。原告於96年10月初向被告
    公司申請於該月底退休，按勞動基準法規定，以原告退休前
    6 個月之薪資為計算基準，原告於96年5 月至10月的平均薪
    資為每月18,600元，原告之工作年資可領取41個月之退休金
    基數，合計可領取762,600 元（18,60041＝762,600） 之
    退休金。
  (二)被告因與訴外人吳秋喜有訴訟糾紛，唯恐吳秋喜領取被告公
    司96萬元之退休準備金，乃於96年1 月14日與包含原告在內
    5 名員工簽署協議書（下稱系爭協議書），由原告與其他不
    符合退休資格之員工分配該96萬元，原告分配到225,650 元
    ，惟此協議僅係預領部分退休準備金，原告當時並未向被告
    為退休之意思表示，系爭協議書亦無退休事項之記載，且該
    退休準備金非被告所支出，應無被告與原告協議之問題。原
    告簽署系爭協議書後，仍繼續在被告公司工作至96年10月31
    日，原告並非於被告所辯之95年12月離職，此有被告為原告
    提撥勞保退休金之勞工個人專戶明細資料表可稽。又原告於
    96年2 月9 日僅辦理退出勞工保險，請領老年給付，嗣後再
    投保職業災害保險，原告仍繼續在被告公司工作，並未向被
    告公司申請退休，而此段期間被告未經原告同意，擅將原告
    薪資給付從月領改為日薪，已嚴重侵害原告之工作權。
  (三)系爭協議書協議事由上「退休離職」4 個字，係被告於原告
    簽名後擅自更改，為被告所自認，此偽造文書之行為，對原
    告不具效力。又系爭協議書僅係被告停業之補償辦法，並非
    對於退休事項之協議，故該協議書上記載為離職補償金，並
    非退休，而被告公司並未停業，且於原告96年10月底退休時
    仍繼續營業，原告退休後請求退休金之權利，自不受系爭協
    議書之拘束。再者，離職係指未達退休條件離開公司，由訴
    外人林碧山、鄧鳳嬌同為被告公司員工，均未達法定退休要
    件，亦與被告簽署系爭協議書，領取離職補償金，並於本院
    96年度勞訴字第8 號訴訟中，證稱將來退休時仍會向被告公
    司請領退休金等語，足證該協議書非關於退休事項或退休金
    之協議。而原告持續在被告公司服務至96年10月31日，符合
    法定退休條件，應無涉系爭協議書有關離職補償金之問題，
    且退休金不可預先拋棄，原告簽署協議書時既未申請退休，
    該協議不影響原告請求被告公司給付退休金之權利，原告扣
    除已領取之225,650 元後，依法請求被告給付其餘之退休金
    ，於法有據，爰依勞基法第53條之規定，提起本訴。並聲明
    ：被告應給付原告536,950 元，及自起訴狀送達翌日即96
    年12月22日起至清償日止，按年息百分之5 計算之利息。
二、被告則以：
  (一)被告公司因近年陶瓷業景氣不佳，負債經營下已無法再對外
    舉債，乃與員工協商，將被告公司之退休準備金96萬元，以
    95年6 月至11月期間之每人平均薪資為基準，依照包含原告
    在內的5 名員工之年資比例分配，並於96年1 月14日簽立協
    議書，就退休金之事項達成協議，約定原告日後不得再向被
    告公司提出任何請求，此協議並無違反勞動基準法之規定。
  (二)原告申請退休之日期應為96年1 月14日協議當天，原告依雙
    方協議內容於96年2 月6 日領取225,650 元之退休金後，於
    96年2 月9 日申報退休，並申請老年給付，兩造96 年2月9
    日前之僱傭契約已告終止，原告自96年1 月20日至96年3 月
    14日均無工作。嗣於96年3 月14日後，兩造成立新的僱傭契
    約，被告公司僱用原告處理非常態性之臨時工作，因勞工保
    險在員工請領老年給付後，只能加入職業災害保險，原告乃
    改投職業災害保險，以按日計酬方式，計算薪資，並自96年
    3 月26日起按勞退新制提撥勞工退休金，故原告向被告公司
    提出給付退休金之請求，並無理由等語置辯。並聲明：駁回
    原告之訴。
三、兩造不爭執事項：
  (一)原告自71年4 月6 日受僱於被告公司，若以原告主張96年10
    月31日申請退休之日止，工作年資為25年6 個月又26日，退
    休前6 個月（即96年5 月至10月）平均薪資為18,600元。
  (二)原告於96年1 月14日簽署系爭協議書，原告簽署時協議書上
    並無「退休離職」4 個字，被告有於96年2 月6 日給付原告
    225,650 元。
四、本件兩造爭執事項為(一)原告退休日期係系爭協議書簽署日（
    96年1 月14日）、勞工保險給付申請書所載退職日（96年2
    月9 日）或原告主張之96年10月31日？(二)原告請求被告給付
    退休金有無理由？可請求金額為何？經查：
  (一)原告退休日期為何：
    1.按勞工有左列情形之一者，得自請退休：(1)工作15年以上
      年滿55歲者；(2)工作25年以上者；勞動基準法第53條定有
      明文。而勞工自請退休，具有終止勞動契約之效力，故自
      請退休為終止權，亦為形成權之一種，於權利人合法行使
      時，即發生形成之效力。原告主張其自71年4 月6 日於被
      告公司擔任作業員，屬勞動基準法規定之勞工，為被告所
      不爭執。原告主張其至96年10月間在被告公司服務年資已
      逾25年，符合勞動基準法所定自請退休之法定要件，乃於
      96年10月間向被告提出自請退休，工作至96年10月31日止
      ，被告為原告提繳之退休金亦至96年10月止，原告並於96
      年11月27日與被告就退休金爭議進行調解等情，業據原告
      提出被告公司薪資袋6 份、勞工個人專戶明細資料1 紙、
      勞資爭議調解記錄1 紙，被告對上開文書之真正亦不否認
      ，被告既於96年10月仍為原告提繳退休準備金，原告當時
      自仍受雇於被告，而原告於96年11月份未再為被告提繳退
      休準備金，兩造復於96年11月27日就退休金爭議進行調解
      ，堪信原告已向被告表示工作至96年10月31日止，並向被
      告為自請退休之表示。
    2.被告抗辯原告於簽署系爭協議書當日即96年1 月14日退休
      ，固有提出協議書1 紙為證（見本院卷第7 頁），惟該協
      議書上「退休離職」係被告於原告簽名後另行填寫1 節，
      被告自承：協議書原本在我們這邊，原告所說有更改，我
      們調查後發現有更改「退休離職」這4 個字（後改稱加註
      ），原告這邊沒有意見，「退休離職」這4 個字是被告公
      司會計對於當天協議內容事後所加註上去的等語（見本院
      卷第21、43頁），足見被告簽署上開協議書時，並無退休
      離職4 字，自難認原告於96年1 月14日有向被告為退休之
      意思表示。又依被告所提出原告1 月份之考勤表（見本院
      卷第17頁），原告於96年1 月14日簽署該協議書後，仍有
      繼續至被告公司工作，是被告抗辯原告於96年1 月14日申
      請退休，兩造並已達成退休金之協議，實難認為真實。
    3.證人林碧山於本院另案（96年度勞訴字第8 號）審理時證
      稱：公司說96萬元給我們5 人按照薪資及年資去分，退休
      金就不給我們了，我將來退休還是要向公司請領退休金，
      公司當時是因為不要給吳秋喜分，才把96萬元拿出來讓我
      們5 個人先分掉等語（見本院卷第34至35頁）。證人鄧鳳
      嬌於本院另案（96年度勞訴字第8 號）證稱：有看過協議
      書，當時退休離職4 個字是空白的，並未填寫，簽協議書
      是勞保退休從舊制改為新制，所以將96萬元領出來做分配
      ，共有5 人領取，包括廠長鄭瑞龍、甲○○、林碧山、原
      告（范溫義妹）及我，公司請我們簽協議書時有向我們說
      領了這筆錢後，就不可以再領其他退休金，但是公司說以
      後還有其他工作可以作，雖然簽了協議書，以後辦理退休
      ，我還是會請領退休金等語（見本院卷第36至37頁），依
      上開證人所述，簽署該協議書之原因係勞退新制改為舊制
      ，或被告公司不讓吳秋喜領96萬元之退休準備金，故該協
      議書並非申請退休之文件。又被告請上開證人簽署協議書
      時，固有說不可再請領退休金，然證人復均證述將來退休
      時要向公司請領退休金，顯見證人簽署該協議書時，並未
      向被告公司為退休之表示，而原告簽署該協議書時，其上
      亦無任何關於退休之記載，被告抗辯原告於96年1 月14日
      向被告為退休之表示，尚難認為真實。
    4.至被告為原告辦理勞工保險老年給付申請文件，固記載原
      告退職日為96年2 月9 日，惟此係為請領勞工保險老年給
      付，且被告亦否認該申請文件係辦理退休之文件（見本院
      卷第53頁）。再者，原告於96年3 月間仍繼續在被告公司
      工作，是原告於96年2 月9 日確尚未辦理退休。被告又辯
      稱兩造於96年3 月係另一僱傭契約，惟原告既未向被告為
      終止契約之表示，被告復未舉證曾向原告為終止契約之表
      示，兩造僱傭契約既未終止，自無從認定原告有與被告另
      成立新僱傭契約之意思表示。
  (二)被告給付退休金有無理由：
    1.按退休金請求權不得預先拋棄，但取得請求權後自願拋棄
      ，則為法之所許（最高法院72 年 台上字第1545號判決要
      旨參照）。又勞動基準法係為規定勞動條件之最低標準而
      設，是有關資遣費、退休等規定，均屬最低勞動條件，此
      亦係因僱主與勞工於協商地位上本不平等，故如事前協議
      預為拋棄勞動基準法有關資遣費、退休金等權利，無疑使
      勞動基準法形同虛設，故勞動基準法之規定，應屬強制規
      定，勞工退休之前，縱曾與僱主協議拋棄部分退休金之給
      付，亦應認此協議違反勞動基準法之強制規定應屬無效，
      勞工自不受該無效之協議所拘束。而勞工自請退休，具有
      終止勞動契約之效力，故可視為契約終止權之一，終止權
      則屬形成權，形成權於權利人合法行使時，即發生形成之
      效力。是勞工請領退休金之請求權，需於自請退休後始發
      生，在此之前所為預先拋棄退休金請求權之協議，因違反
      勞動基準法之強制規定應屬無效。
    2.被告抗辯原告於96年1 月14日簽署上開協議書時，兩造已
      協議原告僅可請領225,650 元之退休金，被告已於96年2
      月6 日給付，原告不可再請求被告給付退休金，惟96年1
      月14日原告尚未自請退休，已如前述，是縱兩造於96年1
      月14日有拋棄部分退休金請求權之協議，該協議亦因違反
      勞動基準法強制規定而無效，是被告抗辯原告除該協議之
      225,650 元之退休金外，不可再依勞動基準法關於退休金
      之規定，向被告請求給付退休金，顯不足採。
    3.按勞工退休金之給與標準如下：按其工作年資，每滿1 年
      給與兩個基數；但超過15年之工作年資，每滿1 年給與1
      個基數，最高總數以45個基數為限；未滿半年者以半年計
      ；滿半年者以1 年計；勞動基準法第55條第1 項第1 款定
      有明文。又依勞工退休金條例第11條第1 、2 項之規定：
      「本條例施行前已適用勞動基準法之勞工，於本條例施行
      後，仍服務於同一事業單位而選擇適用本條例之退休金制
      度者，其適用本條例前之工作年資，應予保留。前項保留
      之工作年資，於勞動契約依勞動基準法第11條、第13條但
      書、第14條、第20條、第53條、第54條或職業災害勞工保
      護法第23條、第24條規定終止時，僱主應依各法規定，以
      契約終止時之平均工資，計給該保留年資之資遣費或退休
      金，並於終止勞動契約後30日內發給。」原告自71年4 月
      6 日受僱於被告公司，至96年10月31日申請退休之日止，
      工作年資為25年6 個月又26日，退休前6 個月（即96年5
      月至10月）平均薪資為18,600元等情，為兩造所不爭執。
      惟被告主張原告自96年3 月26日起申請改依勞工退休新制
      ，被告自96年3 月27日起至96年10月份止，依勞工退休金
      條例之規定提繳退休準備金於原告之專戶，有被告提出為
      原告所不爭執之勞工退休金提繳申報表1 紙為證（見本院
      卷第48頁），另原告所提出已繳納勞工個人專戶明細資料
      ，被告確自96年3 月27日起提繳退休準備金於原告之專戶
      （見本院卷第84頁），足見原告自96年3 月27日起已改用
      退休新制，原告依勞動基準法請求被告給付退休金之年資
      ，僅得計算適用勞工退休金條例前保留之年資，不應加計
      適用該條例（勞退新制）後即96年3 月27日至96年10月31
      日之年資，是原告依勞動基準法請求退休金之年資，應為
      24年11月20日，退休金基數為40個月（15年2 ＋9 ＋1
      ，不足1 年超過6 個月，以1 年計算部分），扣除原告自
      承被告已給付之225,650 元，原告可請求之退休金應為51
      8,350 元（18,600元40個月－225,650 元＝518,350 元
      ），又本件起訴狀繕本於96年12月21日送達被告，有本院
      送達證書一紙在卷可佐（見本院卷第10頁），是原告請求
      被告給付之部分，在518,350 元及自96年12月22日起至清
      償日止，按年息百分之5 計算之利息之範圍，為有理由，
      應予准許。
五、綜上，原告依勞動基準法之規定，請求被告給付退休金518,
    350 元及自96年12月22日起至清償日止，按年息百分之5 計
    算之利息，為有理由，應予准許。逾此範圍之請求，即屬無
    據，應予駁回。
六、本件事證已臻明確，兩造其餘攻擊防禦方法及舉證，經核均
    與判決結果不生影響，爰不逐一論述，併此敘明。
七、據上論結，本件原告之訴為一部有理由，一部無理由，依民
    事訴訟法第79條，判決如主文。
中    華    民    國    97    年    8     月    12    日
                  民事庭法  官  吳國聖
以上正本係照原本作成。
如對本判決上訴，須於判決送達後20日內向本院提出上訴狀。
                        書記官  葉俊宏
中    華    民    國    97    年    8     月    12    日


司法院資訊處製作；財團法人民間司法改革基金會備份。
